【裁判字號】    97,智上更(一),8
【裁判日期】    971022
【裁判案由】    排除侵害等
【裁判全文】
臺灣高等法院民事判決               97年度智上更(一)字第8號
上  訴  人    美商英特爾公司(Intel  Corporation)
                          院大道2200號
法定代理人    乙○○(Ruby  Zefo)
訴訟代理人    陳慧玲律師
              郭建中律師
被上訴人      英代爾實業股份有限公司
兼法定代理    甲○○
人
前列二人共同  陳崇善律師
訴訟代理人    陳泰源律師
上列當事人間排除侵害等事件，上訴人對於中華民國96年1月19
日台灣板橋地方法院94年度智(一)字第36號第一審判決提起上訴，
經最高法院第一次發回更審，本院於97年10月8日言詞辯論終結
，判決如下：
    主    文
上訴駁回。
第二審及發回前第三審訴訟費用由上訴人負擔。
    事實及理由
一、上訴人主張：
    上訴人自西元1968年創立 Intel Corporation，即使用自創
    之「INTEL」為商標，並於民國86年5月16日及92年在台灣分
    別取得審定註冊號數第00000000號「英代爾」商標及審定註
    冊號數第 0000000號「英特爾」商標，指定使用於電腦、微
    處理器、通訊器材、軟體設計、網路及電信多媒體通訊等商
    品類別，並於96年1月16日分別申請延展註冊之專用期間至
    民國106年5月15日。多年來「英代爾」及「英特爾」商標，
    已為消費者熟知，為著名商標。惟被上訴人於89年7月5日以
    與上訴人註冊且著名之「英代爾」商標完全相同之字樣為其
    公司名稱之特取部分，向經濟部設立登記「英代爾實業股份
    有限公司」（下稱英代爾公司）。被上訴人登記及使用之公
    司名稱特取部分與上訴人「英代爾」商標完全相同，並易與
    上訴人另一商標「英特爾」高度近似，致消費者混淆誤認或
    聯想。被上訴人雖刪除有線通信機械材料製造業及無線通信
    機械材料製造業之營業項目，其剩餘項目包括成衣業、服飾
    品製造業、紡紗業、玩具製造業、國際貿易業等，仍與上訴
    人註冊之836341、833641號「INTEL」所指定使用之商品「
    玩具、衣服」等高為相同或近似商品，致消費者混淆誤認之
    情形，仍未排除。上訴人僅92年度經財政部臺灣省北區國稅
    局核定之營業收入總額高達新台幣（下同）153,113,558 元
    ，扣除營業成本後之營業毛利亦達27,709,662元，足證被上
    訴人因非法使用上訴人商標及攀附上訴人商譽獲得利益極為
    可觀等情。爰依商標法第61條第1項及第63第3項、公平交易
    法（下稱公平法 ）第30條、第31條、公司法第23條第2項、
    民法第184條第1項規定，求為判命被上訴人停止使用「英代
    爾」為其公司名稱之特取部分；及向經濟部申請辦理其公司
    名稱之特取部分為與「英代爾」相同以外名稱之登記；並連
    帶給付新臺幣（下同）7百萬元，及加付法定遲延利息之判
    決。
二、被上訴人則以：
    被上訴人使用「英代爾」作為公司名稱之特取部分，與商標
    法第62條所列各款規定情形不符。被上訴人主要業務為外銷
    ，對外均以「Merry Kid's Corporation」及「Handerson
    Group」為名，根本未曾以「英代爾」三字從事任何行銷，
    更未曾以「英代爾」三字作為商標使用，或對外使用。被上
    訴人營業類別以生產服飾、玩具，並外銷出口為主，與上訴
    人之電子業，性質完全不同。又被上訴人雖以「英代爾」作
    為公司名稱，但也僅作為正式之公司名稱，與客戶往來舉凡
    電子郵件、發票、採購單等，均以英文往來，完全沒有使用
    中文。且被上訴人中文特取名稱「英代爾」僅對內與公家機
    關、國內廠商與銀行之行政作業流程中使用，對外貿易均以
    英文名稱「Merry Kid's Corporation」作為表徵，此外銷
    部分之業務所得，並非商標法第63條第1項第2款所謂侵害商
    標權所得之利益，上訴人亦不得依此計算其損害賠償金額等
    語，資為抗辯。
三、原審為上訴人全部敗訴之判決，本院前審將原審所為上訴人
    敗訴之判決部分廢棄，改判命被上訴人英代爾公司停止使用
    「英代爾」為其公司名稱之特取部分及申請辦理變更其公司
    名稱特取部分之登記，並連帶給付 100萬元本息之判決，駁
    回上訴人其餘之上訴，上訴人對其敗訴部分未聲明不服，已
    告確定，被上訴人對其敗訴部分提起上訴，經最高法院廢棄
    對被上訴人不利之判決，發回更審。本次上訴人之上訴聲明
    為：(一)原判決廢棄。(二)被上訴人英代爾實業股份有限公司應
    停止使用「英代爾」為其公司名稱之特取部分。(三)被上訴人
    英代爾公司應向經濟部申請辦理變更其公司名稱特取部分為
    與「英代爾」相同或近似以外名稱之登記。(四)被上訴人應連
    帶給付上訴人100 萬元及自上訴人起訴狀繕本送達翌日起至
    清償日止按年利率5%計付利息。(五)第四項之請求，上訴人願
    供擔保請准宣告假執行。被上訴人答辯聲明為：(一)上訴駁回
    。(二)如受不利判決，願供擔保請准宣告免為假執行。按，當
    事人不得提出新攻擊或防禦方法，違反規定者，第二審法院
    應駁回之，民事訴訟法第447條定有明文。上訴人於本院行
    言詞辯論時自承「關於被上訴人侵害『INTEL』商標權係本
    次經最高法院發回更審後才主張」（本院卷二第207頁反面
    ），則本院依法不予審酌『INTEL』商標權是否被侵害部分
    ，合先敘明。
四、兩造不爭之事實：
  (一)上訴人係審定註冊號數第00000000號「英代爾」商標及審定
    註冊號數第 0000000號「英特爾」商標之專用權人，指定使
    用於電腦、微處理器及通訊器材等商品，商標專用期限分別
    始自86年 5月16日及92年1月16日至96年5月15日。上訴人上
    述商標並註冊使用於軟體設計、網路及電信多媒體通訊等商
    品類別（原審卷一第8至9頁、第146至165頁、第203至204頁
    ）。
  (二)被上訴人英代爾公司於89年7月5日以與上訴人註冊之「英代
    爾」商標完全相同之字樣為其公司名稱之特取部分，向經濟
    部商業司設立登記「英代爾實業股份有限公司」。上訴人曾
    於92年5月13日及93年8月26日委由律師發函通知被上訴人英
    代爾公司，停止使用與上訴人公司中英文名稱與商標相同或
    類似之公司名稱暨營業名稱等行為。但迄至94年9 月13日始
    提起本件訴訟（原審卷一第27至41頁、第3頁）。
  (三)被上訴人英代爾公司主要業務為外銷，對外貿易均使用英文
    名稱「Merry Kid's Corporation」。 被上訴人英代爾公司
    中文特許名稱「英代爾」亦僅對內與公家機關、國內廠商與
    銀行之行政作業流程中使用（原審卷一第27至29頁、卷二第
    73至101 頁）。被上訴人英代爾公司登記使用之公司英文名
    稱與其中文名稱無關。
五、兩造爭執點之論述：
  本次最高法院係以應查明被上訴人英代爾公司有無以「英代爾
  」作為商標行銷產品，及英代爾公司所為是否符合商標法第30
  條第1項第1款情形，認有發回更審之必要。爰審酌如下：
  (一)按「商標專用權人對於侵害其商標專用權者，得請求損害賠
    償，並得請求排除其侵害；有侵害之虞者，得請求防止之。
    」修正前商標法第61條第 1項定有明文，該條文經修正為現
    行商標法第61條第 1項：「商標權人對於侵害其商標權者，
    得請求損害賠償，並得請求排除其侵害；有侵害之虞者，得
    請求防止之。」，僅做部分文字修正，實質意義並未變更。
    而關於侵害商標權之態樣，86年5月7日修正公佈之舊商標法
    第61條第 2項規定：「有第62條第1款或第2款規定之情事者
    ，視為侵害商標專用權」，明示「意圖欺騙他人，於同一商
    品或類似商品，使用相同或近似於他人註冊商標之圖樣者」
    及「意圖欺騙他人，於有關同一商品或類似商品之廣告、標
    帖、說明書、價目表或其他文書，附加相同或近似於他人註
    冊商標圖樣而陳列或散佈者」等情形，應視為侵害商標專用
    權，嗣於92年 5月28日修正公布、同年11月28日施行之商標
    法，除第61條第 2項修正為「未經商標權人同意，而有第29
    條第2 項各款規定情形之一者，為侵害商標權」外，復於第
    62條規定「視為侵害商標權」之兩款情形，分別為「未得商
    標權人同意，明知為他人著名之註冊商標而使用相同或近似
    之商標或以該著名商標中之文字作為自己公司名稱、商號名
    稱、網域名稱或其他表彰營業主體或來源之標識，致減損著
    名商標之識別性或信譽者」，與「明知為他人註冊之商標，
    而以該商標中之文字作為自己公司名稱、商號名稱、網域名
    稱或其他表彰營業主體或來源之標識，致商品或服務相關消
    費者混淆誤認者」。惟前揭「為侵害商標權」、「視為侵害
    商標權」所規定者，僅為商標法第61條第 1項「侵害商標權
    」之例示規定，雖修正前後文字稍有差異，然均應屬商標法
    第61條第1項「侵害商標權」之內涵。
  (二)依現行商標法第62條第1、2款規定，需行為人明知為他人著
    名註冊商標，而以該著名商標中之文字作為公司名稱、商號
    名稱、網域名稱或其他表彰營業主體或來源之標識，且導致
    減損著名商標之識別性或信譽，或致商品或服務相關消費者
    混淆誤認者，方構成該條款之情形。按，當事人主張有利於
    己之事實者，就其事實有舉證之責任，民事訴訟法第 277條
    本文定有明文。次按，民事訴訟如係由原告主張權利者，應
    先由原告負舉證責任，若原告不能舉證，以證實自己主張之
    事實為真實，則被告就其抗辯事實即令不能舉證，或其舉證
    尚有疵累， 亦應駁回原告之請求（最高法院17年上字第917
    號判例參照）。上訴人主張被上訴人英代爾公司以著名之註
    冊商標作為自己公司名稱係違反商標法，應就商標法第62條
    規定之「致減損著名商標之識別性或信譽」或「商品或服務
    相關消費者混淆誤認」負舉證之責。
  (三)上訴人主張其創立於西元1968年，係我國審定註冊號數第
    00000000號「英代爾」商標（86年5月16日）及審定註冊號
    數第0000000號「英特爾」商標（92年1月16日）之專用權人
    ，指定使用於電腦、微處理器、通訊器材、軟體設計、網路
    及電信多媒體通訊等商品類別，且該商標權專用期間於96年
    1月16日已分別申請延展註冊至106年5月15日等情，有上訴
    人提出之商標資料、上訴人公司基本資料查詢資料為證（原
    審卷一第8、9頁，本院前審一第60至62頁），堪信為真。然
    依經濟部工廠登記證所示，被上訴人英代爾公司之產業類別
    係成衣、服飾及其他紡織製品製造業，皮革、毛皮及其製品
    製造業 (本院前審卷二第41頁），英代爾公司抗辯其公司係
    以出口外銷上開產品為業務，消費者群均不在國內，而所有
    商業往來 (如訂單、發票、往來文件等）及行銷時均使用英
    文「MerryKid's Corporation」作為公司之名稱 (上述卷第
    42頁），「英代爾」僅為設立公司之中文名稱，英代爾公司
    未曾以「英代爾」三字從事任何行銷，更未曾以「英代爾」
    三字作為商標使用，消費者不可能看到「英代爾」三字出現
    在商品上，「英代爾」三字僅在報稅或與行政機關文書往來
    時使用等語。經查：
    1.上訴人於本院行言詞辯論時自承「（審判長問：被上訴人
      剛才表示內外銷的商品都沒有使用英代爾作為商標，這點
      上訴人有何意見？）商品上我們沒有看到，大樓招牌上有
      英代爾這個名稱，商品沒有看到」等語（本院卷二第 207
      頁反面）。按，公司名稱係在表彰公司之組織、種類，作
      為事業主體之辨識（公司法第2條、第18條參照），而商
      品或服務則為事業就其營業所提供之內容，其範圍可參考
      商標法施行細則所附之商品及服務分類表。故公司名稱與
      商品及服務，係不相同之範疇。
    2.上訴人提出之更一審上證2至更一審上證8（本院卷一第57
      至79頁），被上訴人英代爾公司抗辯有關名片部分，僅標
      示被上訴人公司名稱（英代爾實業股份有限公司）並未作
      為商標使用，其餘資料非被上訴人所架設，且該等網頁亦
      僅表示英代爾公司名稱及基本資料，亦無商標使用之問題
      。上訴人固提出英代爾公司92年度至95年度國內營業之相
      關收入資料，欲證明英代爾公司於國內市場亦行銷其商品
      。惟，上訴人所提出之更一審上證10至更一審上證13（本
      院卷一第134至147頁），係英代爾公司稅務、行政申報相
      關資料，英代爾公司抗辯其中文公司名稱為「英代爾實業
      有限公司」，故關稅務、行政上之相關文書依法必須使用
      中文名稱，與商標使用無關，尚非無據。依該等資料所示
      ，英代爾公司於國內之交易對象皆為國內「公司」，例如
      ：麗嬰房、東森購物等，因交易對象並非一般消費大眾而
      係廠商，在雙方所交易對象顯然不同之情況下，應不致減
      損「英代爾」商標之識別性或信譽，或致商品或服務相關
      消費者混淆誤認。英代爾公司抗辯其92、93、94、95年度
      之所得額分別為296,762元、834,354元、437,692元、
      523,926元，幾乎皆係外銷所得，92年11月28日至95年10
      月31日國內所得僅101,110元，業經提出營利事業所得稅
      結算申報核定通知書等資料為證 (原審卷五第1頁反面以
      下），則被上訴人抗辯上訴人雖曾使用「英代爾」作為商
      標，惟僅限於在我國使用，未曾於我國以外之地區使用，
      而英代爾公司係以出口外銷玩具、服飾為業，且皆係使用
      英文「Merry Kid's Corporation」作為公司之名稱及行
      銷，不會有相關消費者產生誤認或混淆等情，洵堪採信。
    3.上訴人主張其委託泛亞徵信有限公司（以下稱泛亞公司）
      進行市場調查（本院卷一第80頁以下），足以證明已使相
      關消費者產生混淆誤認云云。惟該份市場調查報告上未載
      明係由何人進行該份市調，以擔負相關責任，被上訴人否
      認並質疑該份市場調查報告之真實性，已非無據。況，依
      被上訴人提出於經濟部網站上查得之資料 (本院前審卷二
      第261 頁），泛亞公司所營事業為債信資料之收集，被上
      訴人抗辯泛亞公司對於商標方面並非專門，質疑其專業性
      ，亦堪採信。問卷上僅記載受訪者之姓名與電話而未有身
      分證字號或住址等詳細資料，故從該問卷上無從確認受訪
      者之真實身分，被上訴人質疑該等受訪者可能係上訴人或
      泛亞公司之員工所製作，非市調資料，亦屬合理之質疑。
      再者，該等問卷有未簽名未留電話者（本院卷一笫121頁
      ）、有未簽名者、有未留電話者（本院卷一第111頁）、
      有未完全將問卷填完者，該市場調查報告樣品數過低、有
      瑕疵，其可靠性亦有可議。且該份市場調查報告之調查方
      式係針對35名一般消費者及15名電腦專業人士所進行之問
      卷調查（本院卷一第84頁），惟從報告中看不出何人為「
      一般消費者」、何人為「電腦專業人士」，且何人係符合
      「電腦專業人士」，亦未見說明，該份市場調查報告之可
      信度甚低，尚難採信。
    4.英代爾公司之營業項目雖曾登載「有線及無線通信機械器
      材製造業」，惟據其辯稱係因從事玩具、服飾業，因此有
      製作手機套及手機吊飾，才將之列為營業項目，但從無經
      營過機械材料製作業，為杜爭議，已經向相關單位註銷通
      信材料製作等營業項目等語，並提出新發之營利事業登記
      證及工廠登記證為證（其上已無通信機械材料製造等項目
      ，見原審卷一第216至217頁），且為上訴人所不爭執；是
      英代爾公司之營業類別既以生產玩具、服飾，並外銷出口
      為主，與上訴人之電子業性質不同，應無侵害上訴人商標
      權或有侵害之虞之情事。上訴人另主張英代爾公司縱使已
      刪除原登記之營業項目「有線通信機械器材製造業」及「
      無線通信機械器材製造業」，仍構成商標法第62條第 1款
      之侵害類型及仍與「 INTEL」商標所指定使用之商品「玩
      具、衣服」等商品為相同或近似商品云云。關於「 INTEL
      」商標被侵害部分，上訴人係本次發回更審後才主張，本
      院依法不予審酌，前已敘明，不再贅述。
  (四)復按，商標法第30條第1項第1款、第3款規定：「下列情形
    ，不受他人商標權之效力所拘束：一、凡以善意且合理使用
    之方法，表示自己之姓名、名稱或其商品或服務之名稱、形
    狀、品質、功用、產地或其他有關商品或服務本身之說明，
    非作為商標使用者。三、在他人商標註冊申請日前，善意使
    用相同或近似之商標於同一或類似之商品或服務者。但以原
    使用之商品或服務為限；商標權人並得要求其附加適當之區
    別標示。」。所謂「善意合理使用」，係指僅係單純使用自
    身名字，並未將名字作為「商標」使用。英代爾公司係於民
    國89年間合法申請並取得「英代爾」作為公司名稱（並非作
    為商標使用），長久以來並無間斷，因此，英代爾公司應係
    善意使用當時合法取得之公司名稱，無侵害上訴人商標權之
    意。上訴人曾於92年5月13日發函告知被上訴人有關「英代
    爾」為其商標一事，因被上訴人英代爾公司僅以「英代爾」
    作為公司名稱，並未攀附該商標於商品作為不合理使用，英
    代爾公司抗辯其符合商標法第30條第1項第1款善意合理使用
    之規定，不受上訴人商標權之效力所拘束，尚非無據。
  (五)基上，上訴人就其主張「被上訴人英代爾公司登記及使用之
    公司名稱特取部分與上訴人『英代爾』商標完全相同，並易
    與上訴人之另一商標『英特爾』高度近似，致消費者混淆誤
    認或聯想。被上訴人英代爾公司登記使用之公司英文名稱為
    「MERRY KID'S CORP.」，亦與其中文名稱無關，顯見被上
    訴人欲攀附上訴人之商譽，致減損上訴人上開二商標之識別
    性及信譽」云云之事實，未能舉證以實其說，上訴人之主張
    應屬無據，洵無足採。
六、綜上所述，上訴人之主張難信為真，從而，上訴人依商標法
    第61條第1項及第63條第3項、公平交易法第30條、第31條、
    公司法第23條第2項、民法第184條第1項規定，主張被上訴
    人違反商標法，應為如上訴聲明所示之給付，為無理由，應
    予駁回。是則原審為上訴人敗訴之判決，於法並無違誤。上
    訴意旨指摘原判決不當，求予廢棄改判，為無理由，應予駁
    回。
七、本件事證已臻明確，兩造其餘攻擊防禦方法，經審酌後，或
    與本件無涉，或與判決結果不生影響，毋庸一一論列。
八、據上論結，本件上訴為無理由，依民事訴訟法第449條第1項
    、第78條，判決如主文。
中    華    民    國    97    年    10    月     22   日
                    民事第二庭
                        審判長法  官  吳謙仁
                              法  官  李瓊蔭
                              法  官  蘇瑞華
正本係照原本作成。
如不服本判決，應於收受送達後20日內向本院提出上訴書狀，其
未表明上訴理由者，應於提出上訴後20日內向本院補提理由書狀
（均須按他造當事人之人數附繕本）上訴時應提出委任律師或具
有律師資格之人之委任狀；委任有律師資格者，另應附具律師資
格證書及釋明委任人與受任人有民事訴訟法第466條之1第1項但
書或第2項（詳附註）所定關係之釋明文書影本。
中    華    民    國    97    年    10    月    23    日
                              書記官  賴以真
附註：
民事訴訟法第466條之1（第1項、第2項）：
對於第二審判決上訴，上訴人應委任律師為訴訟代理人。但上訴
人或其他法定代理人具有律師資格者，不在此限。
上訴人之配偶、三親等內之血親、二親等內之姻親，或上訴人為
法人、中央或地方機關時，其所屬專任人員具有律師資格並經法
院認為適當者，亦得為第三審訴訟代理人。


司法院資訊處製作；財團法人民間司法改革基金會備份。
